臺灣高等法院刑事判決
110年度上訴字第2091號
上  訴  人  
即  被  告  郭昱昇



上列上訴人因違反毒品危害防制條例案件，不服臺灣桃園地方法
院109年度審訴字第1414號，中華民國110年3月3日第一審判決（
起訴案號：臺灣桃園地方檢察署109年度撤緩毒偵字第335號），
提起上訴，本院判決如下：
    主  文
原判決撤銷。
本件公訴不受理。
    理  由
一、公訴意旨略以：上訴人即被告甲○○基於施用第二級毒品甲基
    安非他命之犯意，於民國107年10月15日晚間6時許，在桃園
    市桃園區國際路某工地內，以將第二級毒品甲基安非他命置
    入玻璃球內燒烤後吸食其煙霧之方式，施用第二級毒品1次
    ；又基於施用第一級毒品海洛因之犯意，於同日晚間8時許
    ，在桃園市桃園區三民路「朝陽公園」之公共廁所內，以針
    筒注射之方式，施用第一級毒品1次；因認被告所為，分別
    涉犯毒品危害防制條例第10條第1項、同條例第2項之施用第
    一級毒品、施用第二級毒品等罪嫌。
二、按起訴之程序違背規定者，應諭知不受理之判決，並得不經
    言詞辯論為之，刑事訴訟法第303條第1款、第307條分別定
    有明文。上述規定，依同法第364條規定，於第二審審判程
    序亦有準用。又刑事訴訟法第303條第1款規定所稱「案件有
    起訴之程序違背規定之情形者」，係指檢察官提起公訴之訴
    訟行為於程序上有違法律之規定而言，而提起公訴之訴訟行
    為是否於程序上有違法律規定，原則上固以起訴時所存在之
    事項及法律規定為判斷，惟檢察官起訴後始發生之情事變更
    事由，致法院不能為實體審理及判決者，亦屬「起訴之程序
    違背規定」。次按，施用第一、二級毒品為犯罪行為，毒品
    危害防制條例第10條設有處罰規定。故施用第一、二級毒品
    者，本應科以刑罰。惟基於刑事政策，對合於一定條件之施
    用者，依同法第20、24條等規定，係採「觀察、勒戒或強制
    戒治」與「附命完成戒癮治療緩起訴處分」等雙軌治療模式
    。而本次於109年7月15日修正施行之毒品危害防制條例第20
    條第3項及第23條第2項，雖僅將原條文之再犯期間由「5年
    」改為「3年」，惟鑑於將施用毒品者監禁於監獄內，僅能
    短期間防止其接觸毒品，因慣用毒品產生之「心癮」根本無
    法根除，並慮及毒品危害防制條例施行多年累積之戒毒經驗
    及實效，暨逐步擴充之醫療、戒癮機構、專業人力、社區支
    援系統等資源，尤以本次毒品危害防制條例第24條修正，擴
    大檢察官對施用毒品者附條件緩起訴處分之範圍，使其能視
    個案具體情形給予適當多元社區處遇。是本次修正後對於施
    用毒品者之思維，自應與時俱進，擺脫以往側重於「犯人」
    身分之處罰，著重其為「病患」之特質，並以「治療」疾病
    為出發點，重新評價前揭所謂「3年後再犯」之意義。因此
    ，上述所謂「3年後再犯」，只要本次再犯（不論修正施行
    前、後）距最近1次觀察、勒戒或強制戒治執行完畢釋放，
    已逾3年者，即該當之，不因其間有無犯第10條之罪經起訴
    、判刑或執行而受影響，應由檢察官循上開雙軌治療模式，
    為合義務之裁量處置（最高法院109年度台上大字第3826號
    裁定、109年度台上字第3826號刑事判決意旨參照）。　
三、經查：
    ㈠被告於91年間，因施用毒品案件，經法院裁定送觀察、勒
      戒後，認有繼續施用毒品之傾向，經法院裁定令入戒治處
      所施以強制戒治，嗣經法院裁定停止戒治並付保護管束出
      所，於92年9月15日保護管束期滿而停止戒治未經撤銷，
      強制戒治視為已執行完畢，由檢察官為不起訴處分確定；
      於98年間，因施用毒品案件，經法院裁定送觀察、勒戒後
      ，認有繼續施用之傾向，經法院裁定送強制戒治，於99年
      4月14日因停止處分執行完畢釋放出所，經檢察官為不起
      訴處分確定；其後即因5年內多次再犯施用毒品案件，經
      法院論罪科刑且執行刑罰，直至107年間，再犯本件施用
      毒品案件，經檢察官為附命完成戒癮治療之緩起訴處分確
      定，緩起訴期間自108年4月15日起至109年10月14日止，
      於緩起訴期間內，因故意更犯有期徒刑以上刑之罪，經檢
      察官撤銷緩起訴處分確定；以上各情，有本院被告前案紀
      錄表、上開緩起訴處分書、撤銷緩起訴處分書等附卷可稽
      。
　  ㈡按毒品危害防制條例本次修正之第20條第3項，既規定犯該
      條例第10條之罪，於觀察、勒戒或強制戒治執行完畢釋放
      後，3年後再犯者，適用同條第1、2項（即應先觀察勒戒
      或強制戒治），係以「觀察、勒戒或強制戒治執行完畢釋
      放」作為起算之基準時點，若觀察、勒戒等處遇尚未執行
      完畢，即無從起算該3年期間，則過去實務以附命緩起訴
      後，5年內（新法修正為3年）再犯施用第一、二級毒品者
      ，因事實上已接受等同觀察、勒戒處遇，認為依修正前毒
      品危害防制條例第23條第2項之規定，應逕行提起公訴，
      無重為觀察、勒戒必要之法理，即與上開修法意旨不符。
      何況修正後毒品危害防制條例第24條已於110年5月1日施行
      ，該條第2項將法律效果由「檢察官應依法追訴」修正為
      「檢察官應繼續偵查或起訴」，而非如修正前「前項緩起
      訴處分，經撤銷者，檢察官應依法追訴」，顯見立法者已
      有意區分機構外之處遇措施（附命緩起訴之戒癮治療）與
      機構內之處遇方式（觀察、勒戒、強制戒治），且認兩者
      並非互斥之選擇途徑，而是授權執法者依照個案之具體狀
      況擇其一或接續適用，除檢察官適用刑事訴訟法所定之追
      訴程序外，尚包括前揭毒品危害防制條例第20條第1項所
      定之觀察、勒戒程序，否則即無法貫徹其修法目的。再者
      ，毒品危害防制條例於97年4月30日修法時新增第24條「
      附命緩起訴」處分制度，希望藉由機構外之完整醫療體系
      ，提供毒癮戒治者合法妥適之治療，再以事後密集之監控
      措施防止施用毒品者再犯，而確立「附命緩起訴」處分及
      「觀察、勒戒或強制戒治」雙軌治療模式。立法者有意在
      「附命緩起訴」處分程序，對施用第一、二級毒品者，採
      更寬容之態度。是就與「觀察、勒戒或強制戒治」有關之
      「3年後再犯」所持見解，該軌治療模式既已跳脫既往窠
      臼，重新評價所謂「3年後再犯」之意義，而採對被告寬
      厚之解釋方法，與此同時，對於另一軌即「附命緩起訴」
      處分，亦宜採相同態度，方不致對於適用「觀察、勒戒或
      強制戒治」之被告採寬厚之見解，然對於適用「附命緩起
      訴」處分之被告，採嚴苛之解釋，認被告即使未完成戒癮
      治療，事實上仍等同已接受「觀察、勒戒」之處遇，以致
      解釋嚴苛不一，厚此薄彼，使適用不同程序之被告，遭受
      不同對待，當非所宜，且如此解釋，亦與立法原意背道而
      馳。是以修正後毒品危害防制條例第20條第3項所謂「3年
      後再犯」，既已重新評價而有所更易，且修正後現已施行
      之毒品危害防制條例第24條規定，亦配合上開修法意旨修
      正先前依法訴追之規定，因此，原先認「附命緩起訴」處
      分之被告未能履行所定條件，經檢察官撤銷緩起訴處分，
      事實上已接受等同「觀察、勒戒」處遇，竟未能履行該條
      件，自應於撤銷緩起訴處分後，依法起訴之見解，確有改
      採否定說之必要（最高法院110年度台非字第98號判決意
      旨參照）。　　
　　㈢是被告上開緩起訴處分業經撤銷，被告事實上並未完成戒
      癮治療程序，尚難認等同曾受觀察、勒戒或強制戒治執行
      完畢釋放之處遇。則本件被告被訴施用毒品之行為時間，
      距其上開最近1次強制戒治執行完畢之日即99年4月14日，
      顯已逾3年，按前所述，即應由檢察官循雙軌治療模式選
      擇裁量處遇。檢察官依修正前之規定起訴，然因情事變更
      ，法院無從替代檢察官為上開合義務性之裁量處遇，應認
      本件起訴程序違背規定，且無從補正。原審未及審酌上情
      並適用修正後之規定，仍依先前規定及實務見解對被告前
      揭施用毒品為有罪之實體判決，自有未合，被告上訴意旨
      指摘及此，為有理由，應由本院將原判決撤銷。又毒品危
      害防制條例第35條之1第2款規定，係仿87年5月20日修正
      施行之第35條所增訂，然斯時毒品危害防制條例對施用毒
      品者戒癮治療處遇方式僅有「觀察、勒戒或強制戒治」一
      途，與之後歷次修法已得為多元處遇，誠難相提並論，適
      用上自應與時俱進，且該條文第2款前段所稱「審判中之
      案件，由法院或少年法院（地方法院少年法庭）依修正後
      規定處理」，旨在規範修正施行前已繫屬於法院之是類案
      件，法院應按其訴訟程序進行程度，適用修正後相關規定
      為審認，並未明文應一律依職權裁定觀察、勒戒。則法院
      對於審判中之案件，視個案情形，分別裁定令入勒戒處所
      觀察、勒戒，或判決不受理，俾檢察官衡酌判斷如何經由
      多元化之緩起訴處遇達成戒除毒癮目的，均屬「依修正後
      規定處理」之範疇。至於立法理由究非法律條文，且所載
      由法院依職權為觀察、勒戒之裁定，僅止於謀求程序之經
      濟，並未兼顧被告得獲多元處遇之權益保障，宜解釋為例
      示說明，無從執此逕謂立法者有意排除其他修正後規定之
      適用。準此，法院依職權裁定觀察、勒戒，或為不受理之
      判決，依憑法條文義、立法理由，或基於被告利益、修法
      意旨，均屬有據，為求彈性適用，以期兼容並蓄，俾於程
      序經濟及被告利益間取得平衡，復衡以毒品條例為防制毒
      品危害，維護國民身心健康之立法目的，暨本次擴大檢察
      官對施用毒品者附條件緩起訴之範圍，使其能視個案具體
      情節給予適當多元處遇之修法精神，法院就此類橫跨新舊
      法案件（少年保護事件除外），自得斟酌個案情形，擇一
      適用（最高法院109年度台抗大字第1771號裁定意旨參照
      ）。是本件偵查終結日期是在新法修正施行前，檢察官自
      無從本於職權，就具體個案依修正後規定意旨斟酌、裁量
      擇定處遇方式，按上說明，本院認應將原判決撤銷，改諭
      知公訴不受理之判決如主文第2項所示，並不經言詞辯論
      為之。　　　
據上論斷，應依刑事訴訟法第369第1項前段、第364條、第303條
第1款、第307條，判決如主文。
中　　華　　民　　國　　110 　年　　7 　　月　　30　　日
                  刑事第十四庭  審判長法　官 黃斯偉
　　　　　　                          法　官 黎惠萍
　　　　　　　　　　　　　　　　      法　官 許泰誠
以上正本證明與原本無異。
如不服本判決施用第一級毒品部分，應於收受送達後20日內向本
院提出上訴書狀，其未敘述上訴之理由者並得於提起上訴後20日
內向本院補提理由書（均須按他造當事人之人數附繕本）「切勿
逕送上級法院」。
其餘不得上訴。
                                      書記官 朱子勻
中　　華　　民　　國　　110 　年　　7 　　月　　30　　日